【裁判字號】    95,簡上,715
【裁判日期】    950926
【裁判案由】    詐欺
【裁判全文】
臺灣高雄地方法院刑事判決             95年度簡上字第715號
上  訴  人
即  被  告  甲○○
上列上訴人因詐欺案件，不服臺灣高雄地方法院高雄簡易庭95年
度簡字第2216號中華民國95年4 月28日第一審簡易判決（聲請簡
易判決處刑書案號：94年度偵字第24029 號），提起上訴，本院
判決如下：
    主  文
上訴駁回。
    事  實
一、甲○○明知將其自身之電信設備提供他人使用，可能幫助他
    人遂行詐欺取財之犯罪目的，竟仍以縱有人以其行動電話門
    號實施詐欺取財犯行，亦不違背其本意之不確定幫助犯意，
    於民國94年5 月23日，向臺灣大哥大股份有限公司旗山延平
    特約服務中心（下稱臺灣大哥大公司）申辦行動電話預付卡
    門號0000000000號SIM 卡後，旋於同年月23至26日間某日，
    在不詳地點，提供予某真實姓名年籍均不詳之成年男子使用
    ，以此方式幫助該成年男子遂行其詐欺取財犯行。而該成年
    男子於取得甲○○所交付之上開行動電話門號SIM 卡後，隨
    即基於意圖為自己不法所有之犯意，於雅虎奇摩拍賣網站刊
    登拍賣遊戲幣之不實廣告，並留下上開行動電話門號為聯絡
    電話以取信對方，嗣於95年9 月26日某時許，丁○○因見上
    開廣告即撥打上開行動電話欲聯絡購買遊戲幣，上開成年男
    子即佯請丁○○將欲購買之款項匯入鄭衣婷（另案經本院判
    刑確定）之高新商業銀行林園分行帳號000000000000號帳戶
    ，丁○○不疑有他而陷於錯誤，遂於同日凌晨3 時31分許，
    在台中縣潭子鄉東寶郵局提款機，由其所有之中國信託商業
    銀行帳號0000000000000 號帳戶匯款新臺幣（下同）1 萬元
    至上開鄭衣婷之帳戶內；另乙○○於同日下午5 時許亦見上
    開廣告，亦撥打上開行動電話欲聯絡購買遊戲幣，上開成年
    男子亦佯請乙○○將欲購買之款項匯入鄭衣婷之上開帳戶，
    乙○○亦不疑有他而陷於錯誤，於同日下午5 時48分許，在
    臺南縣白河鎮○○路395 號土地銀行提款機，由其所有之郵
    局帳號0000000000000000號帳戶匯款1 萬元至上開鄭衣婷之
    帳戶內；又丙○○於同日下午5 時許亦見上開廣告，亦撥打
    上開行動電話欲聯絡購買遊戲幣，上開成年男子亦佯請丙○○將欲購買之款項匯入鄭衣婷之上開帳戶，丙○○遂亦不疑
    有他而陷於錯誤，於同日下午7 時29分許，以郵局提款機，
    由其所有之安泰商業銀行中壢分行帳號00000000000000000
    號帳戶匯款1 千元至上開鄭衣婷之帳戶內；該成年男子於得
    手後，隨即於同日將詐騙所得款項陸續自上開帳戶中領出。
    嗣因簡嘉昇等3 人匯款後再撥打上開行動電話欲聯絡購買遊
    戲幣之後續事宜時，該成年男子已將該行動電話門號設定為
    關機狀態，渠等3 人始察覺受騙，經報警處理後始查悉上情
    。
二、案經臺南縣警察局白河分局報請臺灣高雄地方法院檢察官聲
    請簡易判決處刑。
    理  由
一、證據能力之判斷：
    按被告以外之人於審判外之陳述，雖不符前4 條之規定，而
    經當事人於審判程序同意作為證據，法院審酌該言詞陳述或
    書面陳述作成時之情況，認為適當者，亦得為證據；又當事
    人、代理人或辯護人於法院調查證據時，知有第159 條第1
    項不得為證據之情形，而未於言詞辯論終結前聲明異議者，
    視為有前項之同意，刑事訴訟法第159 條之5 定有明文。關
    於證人丁○○、乙○○及丙○○分別於警詢中之陳述、網站
    列印資料、臺灣大哥大公司客戶基本資料查詢暨預付卡申請
    書、門號0000000000號行動電話通聯調閱查詢單、被害人丁○○之中國信託商業銀行帳戶開戶資料、土地銀行自動櫃員
    機存戶交易明細表、被害人乙○○之白河郵局帳戶開戶資料
    、郵局自動櫃員機交易明細表、被害人丙○○之安泰商業銀
    行中壢分行帳戶開戶資料、另案被告鄭依婷之高新商業銀行
    林園分行帳戶之交易明細表、跨行提款明細表、開戶資料暨
    金融卡申領資料、第一商業銀行95年2 月17日一旗字第14號
    函檢附金融卡啟用/ 註銷交易明細表暨開戶資料、95年8 月
    3 日一旗字第120 號函、本院公務電話記錄及臺灣大哥大公
    司95年8 月9 日台信營（95）字第1175號函等證據，被告即
    上訴人甲○○於本院行準備程序時，均明確表示：對於證據
    能力無意見等語（本院簡上卷第24、25頁參照），而當事人
    於本案言詞辯論終結前，亦均未曾就此聲明異議，且本院審
    酌上開證據作成時之狀況認為適當，依刑事訴訟法第159 條
    之5 第2 項之規定，認為係傳聞法則之例外，均具有證據能
    力。
二、事實之認定：
    訊據被告甲○○矢口否認有何幫助詐欺犯行，辯稱：伊的行
    動電話預付卡與第一商業銀行金融卡均放在自小客車內，而
    自小客車於95年5 月24日放在省立旗山醫院時車門被撬開，
    車內的東西都被偷了，伊有去掛失並申請補發金融卡，但行
    動電話預付卡因為電信公司表示不知道門號就不能掛失，所
    以伊就沒有掛失，但伊沒有將行動電話預付卡交給別人使用
    云云。經查：
    (一)被害人丁○○於95年9 月26日某時許，因見雅虎奇摩拍賣
      網站上所刊登拍賣遊戲幣之廣告，遂撥打廣告中所留下之
      門號0000000000號行動電話號碼欲購買遊戲幣，某真實姓
      名年籍不詳之成年男子即佯請其將欲購買之款項匯入另案
      被告鄭衣婷之高新商業銀行林園分行帳號000000000000號
      帳戶，被害人丁○○不疑有他而陷於錯誤，遂於同日凌晨
      3 時31分許，在台中縣潭子鄉東寶郵局提款機，由其所有
      之中國信託商業銀行帳號0000000000000 號帳戶匯款新臺
      幣（下同）1 萬元至上開另案被告鄭衣婷之帳戶內；另被
      害人乙○○於同日下午5 時許亦見上開廣告，亦撥打上開
      行動電話欲聯絡購買遊戲幣，上開成年男子亦佯請其將欲
      購買之款項匯入另案被告鄭衣婷之上開帳戶，被害人乙○○亦不疑有他而陷於錯誤，於同日下午5 時48分許，在臺
      南縣白河鎮○○路395 號土地銀行提款機，由其所有之郵
      局帳號0000000000000000號帳戶匯款1 萬元至上開另案被
      告鄭衣婷之帳戶內；又被害人丙○○於同日下午5 時許亦
      見上開廣告，亦撥打上開行動電話欲聯絡購買遊戲幣，上
      開成年男子亦佯請其將欲購買之款項匯入另案被告鄭衣婷
      之上開帳戶，被害人丙○○遂亦不疑有他而陷於錯誤，於
      同日下午7 時29分許，以郵局提款機，由其所有之安泰商
      業銀行中壢分行帳號00000000000000000 號帳戶匯款1 千
      元至上開另案被告鄭衣婷之帳戶內；嗣該成年男子於得手
      後，隨即於同日將詐騙所得款項陸續自上開帳戶中領出等
      情，業據證人丁○○、乙○○及丙○○分別於警詢中證述
      明確（警卷第85至87、95至97、113 、114 頁參照），並
      有網站列印資料1 份（警卷第61至76頁參照）、臺灣大哥
      大公司客戶基本資料查詢暨預付卡申請書各1 紙（警卷第
      23、24頁參照）、門號0000000000號行動電話通聯調閱查
      詢單1 份（警卷第26至38頁參照）、被害人丁○○之中國
      信託商業銀行帳戶開戶資料1 份（警卷第89頁參照）、土
      地銀行自動櫃員機存戶交易明細表1 紙（警卷第99頁參照
      ）、被害人乙○○之白河郵局帳戶開戶資料1 紙（警卷第
      101 頁參照）、郵局自動櫃員機交易明細表1 紙（警卷第
      116 頁參照）、被害人丙○○之安泰商業銀行中壢分行帳
      戶開戶資料1 紙（警卷第119 頁參照）及另案被告鄭依婷
      之高新商業銀行林園分行帳戶之交易明細表、跨行提款明
      細表、開戶資料暨金融卡申領資料1 份（警卷第10至12、
      15至17、19頁參照）附卷足資佐證，足證被告上開行動電
      話門號確已遭前揭真實姓名年籍不詳之成年男子用以作為
      取信及詐騙被害人款項之聯絡工具乙情甚為明確。
    (二)至被告雖以前揭情詞置辯；惟查，被告就其自小客車停放
      於省立旗山醫院時曾經車門被撬開而遭人竊取物品一節，
      始終無法提出報案紀錄或其他相關證據以資證明，是其所
      述行動電話預付卡係與第一商業銀行金融卡一併放置於車
      內而遭竊乙情是否屬實，已顯非無疑；又被告之第一商業
      銀行帳號00000000000 號帳戶自申辦迄今，雖於89年2 月
      23日及94年5 月27日確有2 次申請補發存摺記錄，而其中
      94年5 月27日第一商業銀行並曾因配合政府換發晶片金融
      卡之政策而一併換發晶片金融卡予被告，惟該帳戶從無掛
      失金融卡記錄，亦從無被告主動申請補發金融卡之記錄等
      情，有第一商業銀行95年2 月17日一旗字第14號函檢附金
      融卡啟用/ 註銷交易明細表暨開戶資料1 份（偵卷第74至
      76頁參照）、95年8 月3 日一旗字第120 號函1 紙（本院
      簡上卷第32頁參照）及本院公務電話記錄1 紙（本院僅上
      卷第63頁參照）在卷可稽，足見被告辯稱：行動電話預付
      卡與第一商業銀行金融卡均放在自小客車內遭竊後，有去
      掛失並申請補發金融卡云云，顯非實情，從而，被告辯稱
      行動電話預付卡係遭竊而非交付提供他人使用云云，即難
      遽予採信。再臺灣大哥大公司受理預付卡用戶用戶辦理掛
      失時遺忘門號之作業流程，係用戶本人應攜帶身份證明文
      件親洽該公司服務中心辦理，待門市人員核對無誤後，即
      可查詢該用戶名下之預付卡卡號，並協助辦理掛失作業，
      業據該公司以95年8 月9 日台信營（95）字第1175號函函
      覆在卷（本院簡上卷第29頁參照），亦足見被告辯稱：電
      信公司表示不知道預付卡門號就不能辦理掛失云云，純屬
      子虛，益證被告辯稱行動電話預付卡係遭竊遺失云云，應
      係臨訟編撰卸責之詞，尚無足採信。準此，被告確有將其
      所申辦之行動電話預付卡門號0000000000號之SIM 卡提供
      前開真實姓名年籍均不詳之成年男子使用，以遂行詐欺取
      財犯行乙節，應堪認定。
    (三)按目前電信實務上欲申辦行動電話門號使用並非難事，且
      個人所得申辦之行動電話門號數目幾無上限，另通信費用
      之收費標準亦未因人而異，是倘非供作不法犯罪使用，衡
      情尚無不以自己名義申辦、使用之必要，況申辦行動電話
      者需負擔相關通信費用，且行動電話門號專屬性甚高，衡
      諸常理，若非與本人有密切關係，當不致提供行動電話門
      號予他人使用，縱有提供行動電話門號予他人使用之特殊
      情形，亦必會先行瞭解他人使用之目的始行提供，參以邇
      來詐欺取財之犯罪類型層出不窮，該等犯罪多係利用他人
      之電話門號以躲避警方查緝，並迭經媒體廣為披載、報導
      ，此應為常人本於一般認知能力所能知悉，被告於行為時
      既已年滿30歲，無心神喪失或智能障礙之情事，係心智健
      全之成年人，對此社會現狀，當無不知之理，亦即被告對
      他人取得其所申辦之行動電話門號之目的，有可能供作詐
      欺取財使用，應有所預見，竟仍將其所申辦之行動電話門
      號提供他人使用，縱無證據證明被告明知他人之犯罪態樣
      （按有可能係供詐欺、或擄車勒贖之用），然就他人嗣後
      將被告提供之行動電話門號供作詐欺取財之用，並藉以取
      信被害人及掩飾其詐欺犯行不易遭人查緝，顯不違反被告
      之本意，被告自有幫助他人詐欺取財之未必故意。
    (四)綜上所述，本件事證已臻明確，被告幫助詐欺取財犯行洵
      堪認定，應予依法論科。
三、論罪與科刑：
    (一)本案相關法律之比較適用：
      按行為後法律有變更者，適用行為時之法律；但行為後之
      法律有利於行為人者，適用最有利於行為人之法律，刑法
      第2 條第1 項定有明文。次按有關新舊法之比較，應就罪
      刑有關之共犯、未遂犯、想像競合犯、牽連犯、連續犯、
      結合犯以及累犯加重、自首減輕暨其他法定加減原因（如
      身分加減）與加減例等一切情形，綜其全部罪刑之結果而
      為比較（最高法院95年第8 次刑事庭會議決議參照）。查
      被告於前開行為後，刑法第33條及第41條業經總統於94年
      2 月2 日修正公布，並依刑法施行法第10條之1 規定自95
      年7 月1 日施行。另於95年6 月14日公布之刑法施行法第
      1 條之1 規定，除變更刑法分則編所定罰金之貨幣單位為
      新臺幣外，並分別提高罰金數額為3 倍或30倍。職是，本
      件自應就被告行為前、後相關法律有修正者，依前揭規定
      暨決議意旨加以綜合比較以資適用。茲說明如下：
      1.修正前刑法第339 條第1 項普通詐欺罪，原規定法定刑
        為「5 年以下有期徒刑、拘役科或併科或1,000 元以下
        罰金」，且依修正前刑法第33條第5 款及罰金罰鍰提高
        標準條例第1 條前段，規定罰金數額應為10元以上；然
        依刑法施行法第1 條之1 規定，修正後該條之法定刑度
        應為「5 年以下有期徒刑、拘役科或併科或新臺幣30,0
        00元以下罰金」，而修正後刑法第33條第5 款提高罰金
        數額為新臺幣1,000 元以上，並以百元計算之。是以該
        罪修正後關於有期徒刑、拘役等自由刑雖未加以變更，
        惟就罰金數額下限則予以提高，故修正後之法律效果對
        行為人而言較屬不利，準此，應以修正前之規定對於被
        告較為有利。
      2.修正前刑法第41條第1 項前段原規定：「犯最重本刑為
        5 年以下有期徒刑以下之刑之罪，而受6 個月以下有期
        徒刑或拘役之宣告，因身體、教育、職業、家庭之關係
        或其他正當事由，執行顯有困難者，得以1 元以上3 元
        以下折算一日，易科罰金。」，且被告行為時之易科罰
        金折算標準，依修正前罰金罰鍰提高標準條例第2 條前
        段（現已刪除）之規定，本係就其原定數額提高為100
        倍折算1 日，故被告行為時之易科罰金折算標準乃以銀
        元300 元折算1 日，經折算後應以新臺幣900 元折算為
        1 日。惟修正後刑法第41條第1 項前段則改以：「犯最
        重本刑為5 年以下有期徒刑以下之刑之罪，而受6 個月
        以下有期徒刑或拘役之宣告者，得以新臺幣1,000 元、
        2,000 元或3,000 元折算一日，易科罰金。」，乃就易
        科罰金之折算標準予以提高。從而，比較修正前、後所
        定之易科罰金折算標準，當以修正前之規定較有利於被
        告。
      3.綜上，依前開決議整體比較結果，本件以修正前之刑法
        規定較有利於被告，爰依修正後刑法第2 條第1 項前段
        之規定，適用行為時即修正前之舊法。
    (二)按刑法上之幫助犯，係對於犯罪與正犯有共同之認識，而
      以幫助之意思，對於正犯資以助力，而未參與實施犯罪之
      行為者而言（最高法院75年度台上字第1509號、84年度台
      上字第5998號、88年度台上字第1270號判決參照）；是以
      ，如未參與實施犯罪構成要件之行為，且係出於幫助之意
      思提供助力，即屬幫助犯，而非共同正犯。本件被告提供
      行動電話門號予他人使用，使他人得基於詐欺取財之犯意
      ，向被害人施用詐術，致使被害人陷於錯誤而交付款項，
      以遂行詐欺取財之犯行，然被告單純提供行動電話門號予
      他人使用之行為，並不等同於向被害人施以欺罔之詐術行
      為，此外，復無其他證據證明被告有參與詐欺取財犯行之
      構成要件行為，是被告提供行動電話予他人使用之行為，
      係對於他人遂行詐欺取財之犯行資以助力。核其所為，係
      犯修正前刑法第339 條第1 項詐欺罪之幫助犯。次按修正
      前刑法第30條第1 項規定：「幫助他人犯罪者，為從犯」
      ，修正後之刑法第30條第1 項則規定：「幫助他人實行犯
      罪行為者，為幫助犯。雖他人不知幫助之情者，亦同」，
      則修正前、後刑法第30條第1 項就定義幫助犯之文字用詞
      雖有修正，然並未更易幫助犯之認定標準。故本件被告所
      犯之罪不論依修正前、後之刑法第30條第1 項規定，均構
      成幫助犯，對被告而言並無有利或不利之情形，自不生新
      舊法比較之問題，應逕依修正前之刑法第30條第1 項論以
      幫助犯，並依刑法第30條第2 項之規定，按正犯之刑減輕
      之。原審依修正前刑法第30條第1 項前段、第2 項、第33
      9 條第1 項、第41條第1 項前段、罰金罰鍰提高標準條例
      第1 條前段、修正前罰金罰鍰提高標準條例第2 條等規定
      ，並認被告罪證明確，復審酌被告本身雖未實際參與詐欺
      取財犯行，但其提供人頭電話供不法犯罪集團使用，不僅
      造成執法機關不易查緝犯罪行為人，嚴重危害社會治安，
      助長社會犯罪風氣，更造成被害人求償上之困難，且本案
      被害人遭騙匯款之金額達20,000元，所受損害非輕，又慮
      及被告犯後不僅未能坦認犯行，猶仍飾詞狡辯，顯然毫無
      悔改之意等一切情狀，量處有期徒刑4 月，並諭知易科罰
      金之折算標準，認事用法核無違誤，所處之刑亦屬適當，
      被告上訴意旨，否認犯罪，指摘原判決不當，為無理由，
      應予駁回。
四、末按刑法修正後之規定係以適用行為時法即舊法為原則，則
    原判決雖未及比較適用，然本件上訴本院合議庭後，經比較
    新舊法，行為後之法律即新法並非較有利於行為人，而仍應
    適用行為時法之規定，已如前述，從而，原判決適用行為時
    法即無不當，自不構成撤銷改判之事由，併此敘明。
據上論斷，依刑事訴訟法第455 條之1 第1 項、第3 項、第368
條，判決如主文。
本案經檢察官呂乾坤到庭執行職務。
中    華    民    國    95    年    9     月    26    日
                  刑事第四庭    審判長法  官  郭玫利
                                      法  官  陳明呈
                                      法  官  陳振嘉
不得上訴。
以上正本證明與原本無異。
中    華    民    國    95    年    9     月    26    日
                                      書記官  顏宗貝
附錄所犯法條：
刑法第339條第1項
意圖為自己或第三人不法之所有，以詐術使人將本人或第三人之
物交付者，處5 年以下有期徒刑、拘役或科或併科1 千元以下罰
金。


司法院資訊處製作；財團法人民間司法改革基金會備份。
